【裁判字號】    97,台上,6719
【裁判日期】    971225
【裁判案由】    貪污
【裁判全文】
最高法院刑事判決            九十七年度台上字第六七一九號
上  訴  人  甲○○
選任辯護人  朱子慶律師
上  訴  人  乙○○
上列上訴人等因貪污案件，不服台灣高等法院中華民國九十六年
十一月十五日第二審更審判決（九十五年度上更(一)字第九０三號
，起訴案號：台灣台北地方法院檢察署九十年度偵字第五０六二
號、九十二年度偵字第三五六一號），提起上訴，本院判決如下
：
    主  文
原判決撤銷，發回台灣高等法院。
    理  由
本件原判決撤銷第一審關於上訴人甲○○、乙○○二人部分科刑
之判決，經比較貪污治罪條例與刑法之新舊規定及變更起訴法條
後，改判依行為時即修正前刑法牽連犯、連續犯規定，從一重論
處甲○○共同連續依據法令從事公務之人員，對於主管之事務，
直接圖私人之不法利益罪刑，及論處乙○○共同依據法令從事公
務之人員，對於主管之事務，直接圖私人之不法利益罪刑。固均
非無見。
惟查：(一)、原判決於事實欄一、二認定甲○○於民國八十六、八
十七年間係台北市政府工務局建築管理處（下稱北市建管處）施
工科工程員，負責台北市信義區及內湖區有關建造工程施工期間
之行政管理（八十六年間負責信義區業務，自八十七年一月間起
負責內湖區業務），包括工程開工前施工計畫及棄土計畫等各項
書面資料之審核；乙○○原係桃園縣政府工務局建築管理課（下
稱桃園縣建管課）技佐，負責審核桃園縣中壢、龍潭、平鎮、楊
梅、新屋等鄉鎮市之建築執照及使用執照申請及一般行政公文之
處理，均為依據法令從事公務之人員。因坤福營造股份有限公司
（下稱坤福公司）於八十六年底承攬位於台北市○○區○○路之
中國石油股份有限公司（下稱中油公司）辦公大樓新建工程（建
照號碼：北市八六建字第二八八號），將其中土方開挖工程以新
台幣（下同）九千七百二十三萬二千四百元（含棄土證明）轉包
予佳煒工程股份有限公司（下稱佳煒公司），因依規定土方開挖
工程需先取得棄土同意書，經報主管機關審查後方可開工。中油
公司新建工程組長戴達人（已於八十九年二月二十五日死亡，未
據起訴）乃向佳煒公司實際負責人李連煒（已判處罪刑確定）表
示其有辦法弄到棄土證明，李連煒為早日取得棄土證明書，以利
開工，即透過戴達人認識甲○○，請甲○○協助取得棄土同意書
。另甲○○之友人杜坤儒為台揚建設有限公司（下稱台揚公司）
負責人，於八十六年底將位於台北市○○區○○路五小段二五五
、二五六地號上之新建工程（建照號碼：北市八六建字第四四五
號）發包予億東營造股份有限公司（下稱億東公司）承攬建造，
該工程亦有三千五百立方公尺土方需處理，億東公司亦透過杜坤
儒委託甲○○代為取得棄土同意書。經甲○○同意後，戴達人、
李連煒透過管道商得乙○○在桃園縣政府居中策應。上訴人二人
對於主管之事務，明知公務員服務法第六條規定：「公務員不得
假借權力，以圖本身或他人之利益」，竟違背法令，與李連煒基
於犯意聯絡，共同為直接圖佳煒公司之不法利益，由甲○○、李
連煒、戴達人共同基於偽造公文書進而行使之概括犯意聯絡，自
八十七年一月初起，共謀以偽造軍方公文之方式，取得棄土同意
書，由對於公文流程及製作熟稔之甲○○指導，推由李連煒、戴
達人負責偽造陸軍步兵第二六九師司令部公文等情。依此，似認
乙○○係自始即與甲○○、李連煒達成直接圖佳煒公司不法利益
之犯意聯絡，而由乙○○在桃園縣政府居中策應。然原判決嗣於
事實欄二之(二)又認李連煒、戴達人於收受桃園縣政府八十七年三
月十日以八七府工建字第三八四九六號函覆北市建管處，告知就
本件回填棄土案未便同意之立場後，乃透過管道向桃園縣政府工
務局主管人員請託，輾轉獲得乙○○同意後，另於八十七年三月
間某日，在不詳地點偽造陸軍步兵第二六九師司令部八十七年三
月十日八七城彪字第０一六八號函，受文者為「桃園縣政府工務
局」，主旨為：「本部主辦之楊梅靶場工程因屬國軍特殊工程之
案件，並非棄土場，該工程所需之材料，本部將自依規定取得。
自免依棄土設置辦法再予申請，請查照」云云，乙○○接獲該函
後，竟基於與甲○○、李連煒、戴達人上開圖佳煒公司不法利益
之犯意之聯絡，即於八十七年三月二十七日以桃縣工建（戍）字
第二七四０號函覆，函文說明表示：「貴部楊梅靶場工程因屬國
軍特殊工程案件，且未向本府申請任何雜項建照，其靶場工程所
需材料，請依有關規定自行核處」等語。即同意陸軍步兵第二六
九師司令部該楊梅靶場回填土方免依棄土設置辦法申請，但同時
表示外縣市之廢棄土嚴禁進入桃園縣傾倒之旨等情。並於判決理
由內引用李連煒於第一審審理時證稱伊接到未便同意的公文，就
找戴達人，之後戴達人去找劉永和工務局局長，要請劉永和幫忙
核准中油公司的公文，劉永和有答應戴達人，去找劉永和時伊亦
有去，有一個是高遠普，係中油公司總工程師，渠負責此案。戴
達人拉著高遠普去找劉永和，始確定此同意免依棄土辦法規定之
核准函，伊未送錢予劉永和或高遠普，係純綷去拜託。文來文往
之後，桃園就同意了等語，資為此一事實之認定依據。並說明乙
○○否認有收受任何好處，李連煒亦否認有送錢予乙○○，檢察
官函查乙○○及其配偶曾寶彩之帳戶，雖亦未能看出有不尋常之
入帳，此僅足證明乙○○未圖自己不法利益，渠仍可能因受上級
或同仁之壓力，而為圖利於李連煒之行為（見原判決第十八頁、
第二十一頁）。則乙○○倘自始即與甲○○、李連煒達成圖佳煒
公司不法利益之共同犯意，並在桃園縣政府居中策應，衡情李連
煒、戴達人於八十七年三月間接獲桃園縣政府上開表示未便同意
之公函後，似無再透過管道向桃園縣政府工務局主管人員請託，
以輾轉獲得乙○○同意必要，而乙○○亦無於此再萌生與甲○○
、李連煒、戴達人共同圖佳煒公司不法利益之犯意可言，則乙○
○何來因受上級或同仁壓力，而為本件圖利犯行。是原判決上開
事實認定已見前後齟齬，且與其理由之論敘，相互矛盾，自屬判
決違背法令。再原判決事實先係認上訴人二人與李連煒基於犯意
聯絡，共同直接圖佳煒公司不法利益，並未認定戴達人為本件圖
利之共同正犯，然嗣又認乙○○於接獲李連煒、戴達人所偽造陸
軍步兵第二六九師司令部八十七年三月十日八七城彪字第０一六
八號函後，乃基於與甲○○、李連煒、戴達人上開圖佳煒公司不
法利益之犯意聯絡……等情。而其嗣於論罪理由內亦未說明戴達
人就本件圖利罪，與上訴人二人及李連煒係為共同正犯，致其事
實關於此部分認定，先後不一，亦與理由之論述不符，自有判決
理由矛盾之違誤。(二)、依原判決認定之事實，上訴人二人與李連
煒基於共同直接圖佳煒公司不法利益之犯意聯絡，由甲○○、李
連煒、戴達人以偽造陸軍步兵第二六九師司令部公函之方式，以
取得棄土同意書，而使佳煒公司獲得不法利益。所認定上訴人二
人圖利之對象為「佳煒公司」。然其嗣於理由內則謂甲○○曾於
八十七年五月二十六日至同年月三十日，與李連煒同往海南島旅
遊，雖不能證明係由李連煒招待，而與本件有對價關係，但仍無
礙於其圖利「李連煒」之犯行等語（見原判決第十七頁）。復以
乙○○否認有收受任何好處，李連煒亦否認有送錢予乙○○，檢
察官函查乙○○及其配偶曾寶彩之帳戶，雖未能看出有不尋常之
入帳，因認此僅足證明乙○○未圖自己不法利益，渠仍可能因受
上級或同仁之壓力，而為圖利於「李連煒」之行為（見原判決第
二十一頁）。亦即其理由之論斷則認上訴人二人圖利之對象係李
連煒個人，此與上開事實認定兩歧。又原判決事實欄三關於甲○
○為圖自己及他人不法利益犯意，經台揚公司負責人杜坤儒同意
，藉由上開偽造陸軍步兵第二六九師司令部公函，並加行使之方
式，代為取得棄土同意書，並以支付棄土費用為名，由杜坤儒代
億東公司墊付六十二萬九千三百四十元犯行部分，並未認定乙○
○有參與該部分圖利犯行，或與之有何共同犯意聯絡。乃原判決
於論罪理由認乙○○就該事實欄三部分成立公務員直接圖利罪，
此一理由論敘已失其事實依據，均有判決理由矛盾之違誤。(三)、
貪污治罪條例所規定圖利罪之成立，無論係圖利自己或他人，其
圖得之利益均須可轉換為財產上之不法利益，並可計算其數額，
始與法意相符。此觀同條例第十二條：「犯第四條至第六條之罪
，情節輕微，而所得或所圖得財物或不正利益在新台幣五萬元以
下者，減輕其刑」之規定自明。尤以該條例於九十年十一月七日
經修正公布，其第六條第一項第四款修正為：「對於主管或監督
之事務，明知違背法令，直接或間接圖自己或其他私人不法利益
，因而獲得利益」，此即學理上所稱之結果犯，其犯罪構成要件
已大幅限縮。故公務員雖有圖利之犯意與行為，如其本人或其圖
利之對象未因而獲利者，即屬不罰。而公務員直接或間接圖取私
人何種不法利益？所圖得不法利益之數額若干？係攸關其行為是
否成立該條款之圖利罪，以及所犯圖利罪有否上開減輕其刑規定
適用之判斷，因之判決事實對此自應詳實審認、記載，以彰顯不
法利益之具體事實，並於理由內說明其憑據，始足為正確適用法
律之依據。原判決於事實欄認定上訴人二人與李連煒基於直接圖
佳煒公司不法利益之犯意聯絡，而以偽造陸軍步兵第二六九師司
令部公函，並加行使之方式，藉以取得棄土同意書，而使佳煒公
司獲得順利開挖之不法利益。甲○○亦基於直接圖自己及他人不
法利益犯意，以同樣方式，代億東公司取得棄土同意書，除由杜
坤儒代億東公司墊付予甲○○六十二萬九千三百四十元外，並使
億東公司因之獲得申報開工之不法利益等情。然原判決對於佳煒
公司及億東公司因之所獲取之不法利益究竟若干？既未於事實欄
內予以明確認定、記載，並於理由內加以說明，致本院對所適用
法律之當否無從判斷，判決自難認為適法。(四)、九十二年一月十
四日修正，同年九月一日起實施之刑事訴訟法第一百五十九條之
一第二項規定，被告以外之人於偵查中向檢察官所為之陳述，除
顯有不可信之情況者外，得為證據。而同法第一百五十九條之二
係規定被告以外之人於檢察事務官、司法警察官或司法警察調查
中所為之陳述，與審判中不符時，其先前之陳述具有較可信之特
別情況，且為證明犯罪事實存否所必要者，得為證據。則被告以
外之人於偵查中向檢察官所為陳述，除有顯不可信之情形者外，
原則上應具有證據能力。此被告以外之人於偵查中向檢察官所為
陳述，與渠嗣於審判中所供，倘有不符，應屬事實審法院得就其
證據證明力而為取捨判斷之問題，要無較諸渠嗣於審判中所供，
具有特別可信性及必要性，而認依上開刑事訴訟法第一百五十九
條之二規定，例外取得證據能力可言。原判決理由以李連煒於檢
察官偵查中及第一審審理時，因與上訴人二人同為被告，並無予
以迴護之動機。迄原審更審審理時，李連煒業經判處罪刑確定，
所為供證對其個人之罪刑，已無影響，應較可能為迴護上訴人二
人之證述，乃認李連煒先前於檢察官偵查中及第一審審理時之供
述，與渠於原審此次更審審理時之供證不相一致，因其具有較可
信之特別情況保障，且為證明上訴人二人犯罪事實存否所必要，
依刑事訴訟法第一百五十九條之二規定，得作為證據（見原判決
理由甲之(三)），此顯係將李連煒於偵查及原審此次更審審理時，
所為先後不一之供證，究應如何取捨，屬證據證明力之事項，與
其證據能力存否之判斷為混淆論斷，自屬採證違法。(五)、原判決
於理由內係以杜坤儒與張凱龍（即億東公司工地主任）係基於支
付土尾證明書費用之意思交付該六十二萬九千三百四十元予甲○
○，並無行賄意思，而甲○○亦非基於收受賄賂意思收取該筆金
錢，因認甲○○所為與違背職務之行為要求、期約賄賂罪之要件
不符。然其理由復以杜坤儒與甲○○係舊識，張凱龍為業主，渠
等從未前往楊梅靶場看過棄土地點，於取得棄土證明後，亦未指
示承包商將棄土載運至楊梅靶場丟棄，因認渠二人就甲○○取得
之棄土證明並非合法，應已心知肚明，僅係利用該棄土證明，以
利動工開挖，非因甲○○施用詐術，陷於錯誤，而為財物之交付
。復謂甲○○係利用擔任北市建管處施工科工程員，負責台北市
內湖區有關建造工程施工期間行政管理之機會，併同北市八六建
字第二八八號建照工程，在上開偽造之陸軍步兵第二六九師司令
部公文中，列入北市八六建字第四四五號建照工程，以一併取得
不實之棄土證明，再向知情之杜坤儒、張凱龍收取棄土證明費用
六十二萬九千三百四十元甚明等語（見原判決第二十二、二十三
頁）。此原判決理由既認杜坤儒與張凱龍均明知所取得之棄土證
明書係屬非法，僅係藉由甲○○主管事務之職務上機會，取得該
棄土證明書，以達違法開工目的。倘若無誤，則甲○○向杜坤儒
收受六十二萬九千三百四十元，與渠藉由職務上機會，取得該非
法棄土證明之交付，似不無對價關係存在。而對於違背職務之行
為，收受賄賂或不正利益罪，祇須所收受之賄賂或不正利益與其
所違背之職務有相當對價關係，即已成立，包括假藉餽贈、買賣
等各種名義之變相給付在內。是杜坤儒既明知甲○○所交付棄土
證明書係屬非法，並非真正，要不能僅以杜坤儒所稱渠交付甲○
○之款項，係支付土尾證明書之費用，即認渠並無行賄意思，甲
○○亦無收受賄賂犯意。原判決以上開情由，遽認甲○○所為不
成立違背職務收受賄賂罪，尚嫌速斷。以上，或係上訴人等上訴
意旨所指摘，或為本院得依職權調查之事項，應認原判決仍有撤
銷發回更審之原因。
據上論結，應依刑事訴訟法第三百九十七條、第四百零一條，判
決如主文。
中    華    民    國  九十七  年   十二   月  二十五  日
                      最高法院刑事第四庭
                          審判長法官  張  淳  淙
                                法官  劉  介  民
                                法官  張  春  福
                                法官  林  俊  益
                                法官  吳  信  銘
      本件正本證明與原本無異
                                      書  記  官
中    華    民    國  九十七  年   十二   月  三十一  日
                                                      V


司法院資訊處製作；財團法人民間司法改革基金會備份。
